臺灣臺北地方法院民事判決　　　　　　　94年度訴字第3648號
原　　　告　乙○○
被　　　告　甲○○
訴訟代理人　郭宏義律師
上列當事人間侵權行為損害賠償事件，本院於九十四年十月六日
言詞辯論終結，判決如下：
    主  文
被告應給付原告新臺幣伍萬元，及自民國九十三年一月四日起至
清償日止，按年息百分之五計算之利息。
原告其餘之訴駁回。
訴訟費用由被告負擔二十分之一，餘由原告負擔。
本判決第一項於原告以新臺幣貳萬元供擔保後，得假執行。但被
告以新臺幣伍萬元預供擔保後，得免假執行。
原告其餘假執行之聲請駁回。
    事實及理由
一、原告聲明：被告應給付原告新臺幣（下同）1, 000,000元及
    自起訴狀繕本送達翌日起迄清償日止，按週年利率5%計算之
    利息；並願擔保請准宣告假執行。並陳述：
    （一）被告與原告均係臺北市立龍山國民中學（下稱龍山國
          中）學生家長會成員，被告並為91學年度學生家長會
          會長，雙方對於家長會會務理念有所歧異，詎被告竟
          意圖散佈於眾，並基於概括犯意，於民國92年4月12
          日上午龍山國中運動會時，在該校操場籃球場旁多數
          不特定人得共見共聞之處所，公然指摘原告：「你是
          否已經跟學校講好了？為何要幫學校『圍事』，黃茜
          蓉（另一家長會成員）打算將其女兒轉學，是為頭髮
          的事，都是你造成的」等語，而將此足以毀損原告名
          譽之事散佈於眾。被告復於同年10月3日，就其函覆
          臺北市教育局（下稱教育局）有關92學年度龍山國中
          家長會會長選舉事由時，在臺北縣中和市○○路○段3
          66巷34號家中，以電子郵件傳送予教育局，指摘原告
          為其「有生以來尚未碰過如此輸不起、心胸如此狹小
          的齷齪會長候選人，在本人當會長期間乙○○是當常
          委，根本就不參與家長與學校的會議輪值，．．像這
          種只要名利而不做事的人」等語，並將此信函散佈予
          龍山國中學生家長黃茜蓉、王昆山、王素蓁、董麗娟
          、彭秀珠、張鴻儒等人，均足以損害原告之名譽。
    （二）原告執業律師迄今10餘年，並於女兒就讀國小一年級
          起即參與學生家長會之工作迄今8年餘（其間於90、9
          1學年度擔任老松國小家長會會長計2年），平時刃力
          本身業務及工作，總是一本良知、理性任事與服務，
          不意本件僅因原告於會議中之發言，竟招致被告之不
          滿，而連續以上開不實事項指摘原告並以之散佈於眾
          ，侵害原告之名譽，使原告義憤難平，亦使對原告平
          素為人或對此事件詳情不熟悉者產生懷疑，致原告在
          社會上之評價受到貶損，令原告在精神上至感痛苦，
          爰依民法第184條第1項、第195條第1項侵權行為法律
          關係，請求被告賠償非財產上損害。
    （三）本件被告所涉刑事妨害名譽罪，業經本院以93年度簡
          字第2835號判決有罪確定在案，被告於該案審判中曾
          具狀為認罪之陳述，亦即自白全部犯罪事實，參以刑
          事訴訟法第499條第1項所定「就刑事訴訟所調查之證
          據，視為就附帶民事訴訟亦經調查」，被告具有故意
          不法侵害原告之權利事證至昭然。
    （四）被告所陳過程與辯解理由，諸多與事實不符：
          １、案發當時被告已非家長會會長，在在顯示被告當
              時已無任何權責來回函予教育局，況就事理言，
              事件既指涉及被告主持會議之相關程序問題，被
              告迴避猶恐不及，豈能擅自以個人名義來發函，
              且被告散布誹謗文件之對象中，張鴻儒、吳文信
              兩位先生，並非當屆家長委員，更非學生家長，
              電子郵件對傳送之對象乃係多數人，被告所稱教
              育局乃將上開陳情函轉被告、被告係以91學年度
              家長會會長身分、上開人員均係龍山國中家長會
              之組成委員、電子郵件傳送少數人，顯為不實。
          ２、被告於92年4月12日發生於運動場之過程，乃係
              出於虛構，被告當時係突如其來的出現至原告面
              前，態度非常惡劣，不客氣的對原告大聲斥責如
              起訴狀所述之話語，並非如被告辯稱當時係在運
              動場上之一角直接談話。被告刻意選在該一時、
              地為此一行為，顯意在羞辱原告，何能謂無散布
              於眾之意圖。
          ３、誠如被告所說「圍事」並非通俗用語，被告若不
              知圍事之涵義，又如何知道使用該話語？被告所
              指圍事一語，已為現今常見之用語，其意乃指涉
              黑道、流氓等份子之不法行為，況被告除「圍事
              」外，尚指稱「黃茜蓉打算將其女兒轉學，是為
              頭髮之事，都是你造成的」之不實事項，黃茜蓉
              與原告並不認識，其女是否要轉學，是否為了頭
              髮之事，原告完全不知情，亦與原告毫不相干，
              豈可妄指是原告所造成。
二、被告聲明：原告之訴駁回；如受不利判決，願供擔保免假執
    行。並陳述：
    （一）就原告指被告以電子郵件妨害其名譽部分：
          １、被告原擔任龍山國中91學年度之家長會會長，因
              有未具名之人士向教育局陳情檢舉龍山國中家長
              會於92年9月22日選舉家長會會長程序有違法之
              嫌，教育局乃將上開陳情函轉被告。被告於接獲
              該函後，認該函所指述者並非屬實，且因被告當
              時誤以為上開陳情函係原告所提出，致被告一時
              情緒失控，未經深思熟慮，而於回覆教育局之說
              明函內所用文句稍欠斟酌，對原告有不當、激動
              之措辭。
          ２、被告雖將說明函分別傳送予黃茜蓉副會長及其他
              少數委員，惟上開人員均係龍山國中家長會之組
              成委員，被告當時係以91年度家長會會長之身份
              ，認為既有人陳情質疑92學年度改選過程，被告
              應將覆教育局回函之副本，向龍山國中家長會之
              其他委員告知，故始同時傳送說明函予副會長及
              其他委員，唯被告以電子郵件傳送之對象僅限於
              特定之少數人，並非不特定多數人。被告於本案
              發生後，亦一再努力以各種方法向原告表示歉意
              ，希望能得到原告之諒解惟原告未接受，均無效
              果。
    （二）就原告所指92年4月12日於運動會場妨害名譽部分：
          １、本件事實發生之地點雖係在運動會場，但被告與
              原告二人係在運動場上之一角直接談話，其他人
              係在運動場上作自己之事，並非參與被告與原告
              之談話。當時在操場上被告趨前問原告說學校方
              面有無跟你談到服裝儀容的事，原告臉色一拉回
              答：「學校幹嘛要跟我談這個事情」，被告說：
              「既然沒有跟你談，為何在92年4月2日的第4次
              委員會你要全部推翻家長會的版本，害黃茜蓉副
              會長的小孩可能要被剪頭髮，你樣做不是在跟學
              校圍事嗎？」，因為當時是在運動會，操場人很
              多也很吵雜，很多家長都站在操場聊天等活動開
              始，被告與原告也跟大家聊天，突然間原告非常
              大聲的嚷著：「你怎麼說我在圍事，你在說我是
              流氓，你公然毀謗我妨害我名譽」，由上事實，
              被告並無用粗俗語言侮辱或誹謗原告，被告所說
              之「圍事」並非通俗用語，縱被告誤解「圍事」
              之含義而表達不恰當（被告並未用流氓字眼），
              唯二人係以一般距離直接談話，而非被告故為大
              聲指責而有侮辱之意思，原告自不因被告之言語
              受有名譽上之損害。
          ２、依各辭典記載，並無「圍事」一詞。而圍字有環
              繞、四周之含意，對照被告於當日運動場言語前
              後文義，「圍事」應係指護航、坦護之事，原告
              將「圍事」曲解為流氓，妄指被告毀謗，應非可
              採。
          ３、另司法實務就損害他人名譽之情形，本件原告請
              求被告應賠償1,000,000元，其數額自屬過高。
              且被告數度表示願誠摯向原告表達歉意，被告上
              開舉措，已足使接獲電子郵件之相關人知悉被告
              歉意，原告縱有名譽損害，亦應已有相當之回復
              。
三、兩造不爭執之事項：
    （一）92年4月12日在龍山國中運動會場，被告有陳述原告
          幫學校「圍事」一詞。
    （二）被告於92年10月3日，以電子郵件傳送予教育局，指
          摘原告為其「有生以來尚未碰過如此輸不起、心胸如
          此狹小的齷齪會長候選人，在本人當會長期間乙○○
          是當常委，根本就不參與家長與學校的會議輪值，．
          ．像這種只要名利而不做事的人」等語，並將此信函
          散佈予龍山國中學生家長黃茜蓉、王昆山、王素蓁、
          董麗娟、彭秀珠、張鴻儒等人。
四、得心證之理由：
    本件爭點為：被告於92年4月12日在龍山國中運動會場所稱
    「圍事」一詞有無使第三人知悉或散布於眾，是否妨害原告
    名譽。經查：
    （一）按刑事訴訟法第503條所謂視為就附帶民事訴訟亦經
          調查，係指就附帶民事訴訟所負責任之證據而言，至
          同法第504條所謂應以刑事判決所認定之事實為據者
          ，亦係指附帶民事訴訟之判決而言，如附帶民事訴訟
          經移送民事庭後，即為獨立之民事訴訟，其裁判不受
          刑事判決認定事實之拘束，業經本院著有判例（48年
          台上字第713號）。本件雖原為刑事附帶民事訴訟，
          惟既經刑事庭以裁定移送民事庭，從而原審斟酌全辯
          論意旨，及調查證據之結果，依自由心證，為與刑事
          判決相異之認定，自不得謂為違法（本院29年上字第
          1640號判例參照）。此外關於17年解字第198號解釋
          所載：「於民事審判中發現犯罪事實之不真實，惟有
          指示受刑人依刑事訴訟法提起再審之訴以資救濟」之
          意旨，亦無非指示刑事判決確定後，祇有依刑事訴訟
          法規定之再審程序始得救濟，並非謂附帶民事訴訟移
          送民事庭後，民事判決仍應受刑事判決所認定事實之
          拘束，不能為相異之認定，最高法院54年度台上字第
          1739號判決可資參照。本件原告提起刑事附帶民事訴
          訟，經本院刑事庭以裁定移送本院民事庭審理後，即
          為獨立之民事訴訟，其裁判不受刑事判決認定事實之
          拘束，核先敘明。
    （二）次按名譽有無受損害，應以社會上對個人評價是否貶
          損作為判斷之依據，苟其行為足以使他人在社會上之
          評價受到貶損，不論其為故意或過失，均可構成侵權
          行為，其行為不以廣佈於社會為必要，僅使第三人知
          悉其事，亦足當之，最高法院90年度台上字第646號
          判決可參照。又按名譽是否有貶損，非單依被害人主
          觀之感情決之，尚應依社會客觀之評價而定。原告雖
          主張被告於92年4月12日在龍山國中運動會場，陳述
          原告幫學校「圍事」一詞，致原告名譽受損，惟就被
          告陳述「圍事」一詞經過，被告則辯稱當時係與原告
          二人在運動場上之一角私下談話，其他人係在運動場
          上作自己之事，並非參與被告與原告之談話等語，而
          原告就92年4月12日於龍山國中運動場被告陳述「圍
          事」一詞時，現場有無第三人在場聽聞，並未舉證證
          明之，已難認被告陳述「圍事」一詞已使第三人知悉
          或散佈於眾。況本院綜觀兩造陳述當日情形，就兩造
          陳稱一致部分，即被告指稱原告為何要幫學校「圍事
          」，黃茜蓉打算將其女兒轉學，是為頭髮的事，都是
          原告造成的等情節，「圍事」前後談話內容均單純提
          及有關學校之事，以被告陳述之整段話語客觀評價，
          尚難認被告有指稱原告為流氓、黑道，或原告有不法
          行為之意，亦不足致使原告名譽受到貶損。
    （三）被告於妨害名譽刑事訴訟中，雖於93年4月2日具狀表
          示願接受檢察官認罪協商之建議，自白全部犯罪事實
          ，並願受拘役50天以下科刑範圍之判決，本院刑事庭
          因而以被告為認罪之陳述而判決被告連續以文字散佈
          於眾指摘足以毀損他人名譽之事，處拘役30日，如易
          科罰金，以300元折算1日確定。惟如前述，本件刑事
          附帶民事訴訟移送民事庭審理後，本院自可依據證據
          而為與刑事庭不同之事實認定。被告於92年4月12日
          龍山國中運動場陳述之「圍事」一詞，如前所述，並
          無證據證明已使第三人知悉或散佈於眾，且本院亦認
          並不足貶損原告之名譽，就此部分，原告依民法第18
          4條第1項、第195條第1項侵權行為法律關係，請求被
          告賠償非財產上損害，洵屬無據。
    （四）按不法侵害他人之身體、健康、名譽、自由、信用、
          隱私、貞操，或不法侵害其他人格法益而情節重大者
          ，被害人雖非財產上之損害，亦得請求賠償相當之金
          額。其名譽被侵害者，並得請求回復名譽之適當處分
          民法第195條第1項定有明文。被告於92年10月3日，
          在臺北縣中和市○○路○段366巷34號家中，以電子郵
          件傳送予教育局，指摘原告為其「有生以來尚未碰過
          如此輸不起、心胸如此狹小的齷齪會長候選人，在本
          人當會長期間乙○○是當常委，根本就不參與家長與
          學校的會議輪值，．．像這種只要名利而不做事的人
          」等語，並將此信函傳送予龍山國中學生家長黃茜蓉
          、王昆山、王素蓁、董麗娟、彭秀珠、張鴻儒等人之
          事實，為兩造所不爭執，上開電子郵件用語諸如「如
          此輸不起」、「心胸如此狹小」、「齷齪」、「只要
          名利而不做事的人」，客觀上明顯貶損原告個人形象
          及人格，使原告在社會上形象、地位、人格、聲譽產
          生負面評價，且藉由電子郵件之傳送，使第三人知悉
          ，確已侵害原告之名譽權，原告依上開規定請求被告
          賠償其非財產上之損害於法並無不合。又名譽權被侵
          害者，關於非財產上之損害，加害人雖亦負賠償責任
          ，但以相當金額為限，所謂相當，自應以實際加害情
          形與其名譽權之影響是否重大，及被害人之身分地位
          與加害人經濟狀況等關係定之；再者，法院對於慰撫
          金之量定，應斟酌兩造之身分地位及經濟狀況等關係
          定之，最高法院47年台上字第1221號判例及74年8月2
          7日74年度第9次民事庭推總會決議可資參照。原告為
          執業律師，為原告所自承，而被告為私立健行工商專
          科學校電機工程科畢業，93年度所得約880,000元，
          曾任龍山國中家長會會長，有被告提出之各類所得扣
          繳暨免扣繳憑單、證明書、當選證書各一份在卷可稽
          ，本院爰審酌被告侵害原告名譽之情節、原告受害程
          度、兩造之身分、地位、經濟能力等一切情狀，認原
          告請求精神慰撫金1,000,000元尚屬過高，應以50,00
          0元為適當，從而，原告請求被告應給付原告50,000
          元及自起訴狀繕本送達被告之翌日即93年1月4日起至
          清償日止，按年息5%計算之利息為有理由，應予准許
          ，原告逾此部分請求洵屬無據，應予駁回。
五、假執行之宣告：
    兩造均陳明願供擔保，聲請宣告假執行或免為假執行，經核
    原告勝訴部分，合於法律規定，爰分別酌定相當之擔保金額
    宣告之；原告其餘假執行之聲請，因訴之駁回而失所依據，
    應予駁回。
六、本件事證已臻明確，兩造其餘之攻防方法與判決結果不生影
    響，無庸逐一論述，併此敘明。
七、據上論結，本件原告之訴為一部有理由，一部無理由，依民
    事訴訟法第79條、第390條第2項、第392條第2項，判決如主
    文。
中　　華　　民　　國　　94　　年　　10　　月　　27　　日
                  民事第三庭    法　官　鄭佾瑩
以上正本係照原本作成
如對本判決上訴，須於判決送達後20日內向本院提出上訴狀
中　　華　　民　　國　　94　　年　　10　　月　　27　　日
                    　　　　　　書記官　方美雲
附錄民事訴訟法第392條
法院得宣告非經原告預供擔保，不得為假執行。
法院得依聲請或依職權，宣告被告預供擔保，或將請求標的物提
存而免為假執行。
依前項規定預供擔保或提存而免為假執行，應於執行標的物拍定
、變賣或物之交付前為之。
